臺灣高雄地方法院民事判決　　　　　　　100年度訴字第854號
原　　　告　黃惠靜
被　　　告　郭大瑋
上列當事人間給付違約金等事件，經本院於民國100 年7 月5 日
言詞辯論終結，判決如下：
    主      文
被告應給付原告新臺幣貳佰萬元，及自民國九十九年十一月十六
日起至清償日止，按年息百分之五計算之利息。
訴訟費用由被告負擔。
反訴原告之訴駁回。
反訴訴訟費用由反訴原告負擔。
    事實及理由
甲、程序事項：
一、按反訴之標的與本訴之標的及其防禦方法不相牽連者，不得
    提起，民事訴訟法第260 條第1 項定有明文。又該條項所稱
    之「相牽連」者，係指反訴之標的與本訴之標的間，或反訴
    之標的與防禦方法間，兩者在法律上或事實上關係密切，審
    判資料有共通性或牽連性者而言。舉凡本訴標的法律關係或
    作為防禦方法所主張之法律關係，與反訴標的之法律關係同
    一，或當事人兩造所主張之權利，由同一法律關係發生，或
    本訴標的之法律關係發生之原因，與反訴標的之法律關係發
    生之原因，其主要部分相同，均可認為兩者間有牽連關係，
    業經最高法院91年度台抗字第440 號判決意旨闡釋明確。
二、查本件原告主張被告因違反系爭定金收據約定情事，而被告
    用以交付定金之系爭支票，因屆期提示遭退票，故依據該收
    據第4 條、第11條約定，提起本訴，請求被告給付應沒收之
    定金；反訴原告則主張反訴被告亦有違約事由，主張解除系
    爭定金收據，請求返還系爭支票。經核反訴原告上述主張，
    均與其本訴所為防禦方法所主張之法律關係相牽連，且兩者
    在法律上或事實上關係密切，審判資料有共通性或牽連性者
    ，依法自應准許其提起反訴，先予敘明。
乙、實體部分：
壹、本訴部分：
一、原告主張：被告於民國99年8 月22日向原告買受門牌號碼高
    雄市前金區○○○路277 號1-10樓房屋及其基地（下稱系爭
    不動產），約定買賣價金為新臺幣（下同）5,600 萬元，兩
    造簽訂買賣定金收據（下稱系爭定金收據），並約定應於99
    年9 月20日簽訂買賣契約，簽約金（含定金）為300 萬元，
    尾款為5,300 萬元（下稱系爭定金收據），復約定被告至遲
    應於99年11月5 日前完成銀行貸款核准對保並用印，如有不
    足屋款差額需同時補足，逾期視同違約，已付價金由原告沒
    收。被告並交付發票人為劉明軒、票號：AC0000000 、發票
    日99年9 月20日支票（下稱系爭支票）作為定金。惟被告違
    約未遵期簽約，亦逾期未完成銀行貸款作業，原告自得沒收
    被告所交付定金，惟系爭支票經屆期提示無法兌付。為此，
    爰依據系爭定金收據第4 條、第11條約定，提起本訴等語。
    並聲明：被告應給付原告200 萬元，並自支付命令送達之翌
    日起至清償日止，按年息5%計算之利息。
二、被告則以：本件買賣尚得向銀行貸款方能支付尾款，兩造約
    定如銀行貸款無法如數貸足5,000 萬元，系爭定金收據失效
    。原告於銀行尚未核准貸款之際，竟將系爭支票提示，造成
    被告票信損害，更據此請求被告給付，原告之行為非但違約
    更背棄誠信原則等語，資為抗辯。並聲明：原告之訴駁回。
三、兩造不爭執之事項：
  (一)被告於99年8 月22日向原告買受系爭不動產，約定買賣價金
    為5,600 萬元，兩造簽訂系爭定金收據，被告並交付系爭支
    票作為定金。
  (二)依據系爭定金收據第3 條「買方應於民國99年9 月20日21時
    前至永慶不動產民生加盟店，與賣方簽訂不動產買賣契約書
    。」、第4 條「因可歸責於買方之事由致無法於前述第3條
    約定之日期簽立買賣契約時，買方給付之定金由賣方沒收；
    若因可歸責於賣方之事由致無法簽立買賣契約時，賣方應加
    倍返還已收全部之定金。」，及第11條「雙方同意自簽約日
    起最遲在99年11月5 日前，買方須完成銀行貸款核准對保並
    用印，如有不足尾款差額，並須同時補足差額才開始報稅，
    逾期限視同違約，已支付之價金由賣方沒收。」。
  (三)被告未於99年9 月20日完成簽約，亦未於11月5 日前完成銀
    行貸款作業。
  (四)系爭支票經原告到期提示後，未獲兌現。
四、本件之爭點：
  (一)兩造就系爭不動產之買賣是否已成立？
  (二)系爭不動產之買賣是否因可歸責於被告之事由，致不能履行
    ？原告主張沒收被告所交付之定金，是否有據？
五、本院得心證之理由：
  (一)兩造就系爭不動產之買賣是否已成立？
  1.按定金係謂契約當事人之一方，以確保契約之履行或擔保契
    約之成立為目的，交付他方之金錢或其他代替物而言，僅須
    交付金錢或其他代替物之目的，在確保履行契約，無論稱為
    訂約金，保證金或其他名稱，均不影響其定金之性質。另在
    契約成立前交付定金，用以擔保契約之成立者，通常謂之「
    立約定金」，交付立約定金者，除當事人另有約定，應依其
    約定外，如付定金之當事人拒不成立主契約，則受定金之當
    事人毋庸返還其定金，如受定金之當事人拒不成立主契約，
    即應加倍返還。此項定金，雖與一般為確保契約履行而交付
    之定金，係以主契約之存在為前提，兩者於本質上尚屬有間
    ，是民法第248 條規定，於「立約定金」即無適用餘地，惟
    仍應類推適用民法第249 條之規定。
  2.被告於99年8 月22日與原告達成合意，願以5,600 萬元購買
    系爭不動產，簽約時付款300 萬元（含定金），尾款（交屋
    ）5,300 萬元，被告並交付系爭支票作為定金予原告，兩造
    簽有系爭定金收據，並約定於99年9 月20日簽訂正式書面買
    賣契約等情，有卷附系爭定金收據可稽（院卷第64頁），並
    為被告所不爭執，可徵被告要屬為購買系爭不動產而交付系
    爭支票作為定金甚明。另依系爭收據第4 條所約定「因可歸
    責於買方之事由致無法於前述第3 條約定之日期簽立買賣契
    約時，買方給付之定金由賣方沒收；若因可歸責於賣方之事
    由致無法簽立買賣契約時，賣方應加倍返還已收全部之定金
    」等語，足見前開定金款項，顯係買賣雙方用以擔保兩造間
    買賣契約之成立，而於契約成立前交付之定金，且如係交付
    定金之當事人拒不成立主契約（即買方逾時不買），則受定
    金之當事人毋庸返還其定金（即買賣作廢，定金沒收），如
    受定金之當事人拒不成立主契約，即應加倍返還（即如賣方
    不賣，賣方應負責訂金加倍償還），性質上應屬「立約定金
    」無訛。
  3.被告雖抗辯系爭買賣尚得向銀行貸款方能支付尾款，故約定
    如無法向銀行貸足5,000 萬元，系爭定金收據失效云云，然
    依系爭定金收據所載條款，除未為被告前開主張之記載外，
    其中第11條甚載明「雙方同意自簽約日起最遲在99年11月5
    日前，買方須完成銀行貸款核准對保並用印，如有不足尾款
    差額，並須同時補足差額才開始報稅，逾期限視同違約，已
    支付之價金由賣方沒收。」，是依該約定，不論銀行同意核
    貸之款項數額為何，被告均需就未足差額予以補足，堪已認
    定。再依證人即代書高素幸於本院審理時到庭結稱：「（定
    金收據上之文字是否都是你手寫的？）是的，他們洽談後我
    才去寫的，所以他們洽談的過程我完全沒有參與。」、「（
    兩造除簽訂院卷第61頁之買賣定金收據外，是否尚須於99年
    9 月20日簽訂不動產買賣契約？）99年8 月22日當天他們談
    好買賣條件，買方即被告因為某些因素希望延到99年9 月20
    日再簽訂正式合約書，但在寫這份買賣定金收據時，兩造已
    經談好總價及最慢的交屋時間。」、「（兩造就價金支付方
    式為何？）當時兩造約定於99年9 月20日簽正式買賣合約書
    ，正式簽約時定金200 萬元轉簽約金，簽約金被告要補到30
    0 萬元，剩下的5,300 萬元留作尾款讓買方去進行銀行貸款
    ，當時他們有約定於特別條款加註，如果貸款確定有不足的
    差額，買方必須補足所有差額‧‧‧」、「（被告有無提及
    需銀行貸款額度達5,000 萬元，是能成立買賣？如有，何時
    提及？）沒有，因為當時已經有買賣定金收據第11條約定，
    買方就不足尾款之數額都需要補足。」等語綦詳（見院卷第
    132 頁至第135 頁），經核前開證述，與當庭隔離訊問之證
    人即永慶房屋仲介人員李育賢（代表賣方即原告）、蔡錞泓
    （代表買方即被告）等人所結證之內容大致相符（見院卷第
    135 頁至第141 頁），是依前開證人所證述之內容，足認被
    告於洽談系爭不動產之買賣，進簽訂系爭定金收據時，均未
    談及銀行貸款額度達5,000 萬元，始簽立買賣契約，被告前
    開主張自無可取。
  (二)系爭不動產買賣是否因可歸責於被告之事由，致不能履行？
    原告主張沒收被告所交付之定金，是否有據？
  1.按支票係謂發票人簽發一定之金額，委託金融業者於見票時
    無條件支付與受款人或執票人之票據，票據法第4 條第4 項
    定有明文。依上開規定，金融業者於見票時，即應依委任契
    約約定支付票面金額予受款人或執票人，故支票性質上非屬
    信用工具，而係有價證券、金錢證券、支付證券，以支票為
    支付工具，乃為金錢給付之代替物，於交付支票時，生與給
    付金錢相同之效力。是以，被告為購買系爭不動產，交付訴
    外人劉明軒所簽發系爭支票作為定金，被告雖未於系爭支票
    背書，惟支票為支付證券之有價證券，得代替現金之給付，
    以支票之交付代替現金給付，並不以債務人親自簽發為必要
    ，縱以第三人簽發之支票交付，債權人同意收受時，亦生給
    付之效力。如前所陳，被告交付系爭支票予原告，自已生給
    付定金之效力，合先敘明。
  2.次按民法第249 條第1 項第2 款規定：「契約因可歸責於付
    定金當事人之事由，致不能履行時，定金不得請求返還。」
    被告既與原告簽訂系爭定收據，而依第4 條約定「因可歸責
    於買方之事由致無法於前述第3 條約定之日期簽立買賣契約
    時，買方給付之定金由賣方沒收；若因可歸責於賣方之事由
    致無法簽立買賣契約時，賣方應加倍返還已收全部之定金。
    」、第11條約定「雙方同意自簽約日起最遲在99年11月5 日
    前，買方須完成銀行貸款核准對保並用印，如有不足尾款差
    額，並須同時補足差額才開始報稅，逾期限視同違約，已支
    付之價金由賣方沒收。」，已明確約定被告除需於99年9 月
    20日與原告簽訂不動產買賣契約書，於簽約時付款300 萬元
    （含定金）外，尚須補足剩餘尾款5,300 萬元。本件兩造所
    以無法簽立不動產買賣契約書，係因被告單方拒絕簽訂，且
    被告亦無法貸足款項支付買賣價金所致，本件兩造無法履約
    之原因即可歸責於被告，是原告主張兩造無法履約係可歸責
    於被告之主張，自屬可採。原告進依據系爭定金收據第4 條
    、第11條約定，自得將定金沒收。
  3.末按民事訴訟所謂不干涉主義（廣義的辯論主義）係指當事
    人所未聲明之利益，不得歸之於當事人，所未提出之事實及
    證據，亦不得斟酌之，此觀民事訴訟法第388 條規定自明。
    惟適用法律，係法官之職責，不受當事人所主張法律見解之
    拘束。因此，辯論主義之範圍僅為判決基礎之事實及其所憑
    之證據，而不及於法律之適用（最高法院97年度台上字第11
    55號判決意旨參照）。本件依據原告請求原因事實所主張被
    告違約情事應為未遵期於99年9 月20日簽立買賣契約，及於
    99年11月5 日前完成銀行貸款等節，雖原告原主張依據系爭
    定金收據第4 條為本件請求權基礎，惟嗣主張系爭定金收據
    第11條為本件請求權基礎（見院卷第50頁至第51頁），惟揆
    諸前開說明，本院認本件請求權基礎應為系爭定金收據第4
    條、第11條，併此敘明。
六、綜上所述，原告依系爭定金收據第4 條及第11條約定，請求
    被告給付200 萬元，及加計自支付命令繕本送達之翌日起即
    99年11月16日（本件支付命令係於99年11月15日送達予被告
    ，有送達回證附卷可憑，見院卷第11頁）起至清償日止，按
    年息5%計算之利息，為有理由，應予准許。
貳、反訴部分：
一、反訴原告主張：反訴原告於99年8 月22日以5,600 萬元承買
    反訴被告所有系爭不動產，並簽訂系爭買賣定金收據，同時
    交付系爭支票乙紙予反訴被告，作為買賣定金，因本件買賣
    尚得向銀行貸款方能支付尾款，故兩造乃約定如銀行貸款無
    法如數貸足5,000 萬元，本件買賣自然無法成交，99年8 月
    22日簽立之定金收據自然失其效力。詎反訴被告於銀行尚未
    核准貸款之際，竟擅將系爭支票提示，造成反訴原告票信損
    害，並意圖侵吞反訴原告之定金，顯然違約並違反誠信原則
    ，反訴原告亦當庭對反訴被告為解除系爭買賣關係之表示，
    請求反訴被告返還定金支票等語。並聲明：反訴被告應將系
    爭支票，返還反訴原告。
二、反訴被告則以：兩造並未就系爭買賣契約之生效要件有特別
    約定。因反訴原告未於約定期限前完成貸款，已違反系爭契
    約之約定，反訴被告依約自得沒收反訴原告前所交付之定金
    等語置辯。並聲明：反訴原告之訴駁回。
三、兩造不爭執及爭執之事項：均同前開本訴所示。
四、本院之判斷：依前所述，既認系爭不動產買賣是否因可歸責
    於反訴原告之事由，致不能履行，是反訴原告主張解除系爭
    買賣契約，進請求反訴被告返還系爭支票，為無理由，應予
    駁回。
、本件判決之基礎已臻明確，兩造其餘攻擊防禦方法及舉證，
    核與本判決無影響，毋庸一一論列，併此敘明。
肆、據上論結，本件原告之訴為有理由，反訴原告之訴無理由，
    依民事訴訟法第78條，判決如主文。
中    華    民    國   100    年    7     月    26    日
                  民事第五庭  法  官  張維君
以上正本係照原本作成。
如對本判決上訴，須於判決送達後20日內向本院提出上訴狀。如
委任律師提起上訴者，應一併繳納上訴審裁判費。
中    華    民    國   100    年    7     月    26    日
                              書記官  呂怜勳